【裁判字號】    99,交聲,208
【裁判日期】    991104
【裁判案由】    違反道路交通管理處罰條例聲明異議
【裁判全文】
臺灣新竹地方法院交通事件裁定         99年度交聲字第208號
移送機關即  交通部公路總局新竹區監理所
原處分機關
異  議  人  甲○○
即受處分人
上列異議人因違反道路交通管理處罰條例案件，對於交通部公路
總局新竹區監理所民國99年4 月12日竹監營字第裁50-E00000000
號所為之違反道路交通管理事件裁決處分，聲明異議，本院裁定
如下：
    主    文
原處分撤銷。
甲○○不罰。
    理    由
一、本件原處分機關處分意旨略以：聲明異議人即受處分人甲○
    ○於民國99年2月6日上午9時15分許，騎乘車牌號碼PC7-929
    號重型機車，行經新竹縣新埔鎮○○路與文華路口時，因轉
    彎時不依號誌指示，經新竹縣政府警察局新埔分局照門派出
    所警員黃路靜川當場攔停，以異議人違反道路交通管理處罰
    條例第48條第1項第2款之規定，填掣竹縣警交字第E0000000
    0 號舉發違反道路交通管理事件通知單（下稱舉發通知單）
    ，舉發異議人「轉彎未依規定左轉」，嗣異議人於舉發通知
    單所載應到案期限內向原處分機關提出陳述，惟經原處分機
    關函請舉發單位調查結果，仍認異議人確有轉彎時不依號誌
    指示之違規行為，乃於99年4月12日以竹監營字第裁50-E000
    00000 號違反道路交通管理事件裁決書（下稱裁決書），依
    道路交通管理處罰條例第48條第1項第2款及違反道路交通管
    理事件統一裁罰基準表之規定，裁處異議人罰鍰新臺幣（下
    同）600 元，並依道路交通管理處罰條例第63條第1項第1款
    （裁決書漏載第1項第1款）之規定記違規點數1點等語。
二、本件異議人聲明異議意旨略以：本人係由文華路11巷口左轉
    文華路，經相關單位重新查證，警員確實誤判，文華路11巷
    口紅燈左轉已不罰，請撤銷原處分等語。
三、按道路交通管理處罰條例第8 條所定公路主管機關所為之裁
    決，其性質為行政處分。依道路交通案件處理辦法第20條前
    段規定，交通法庭認為聲明異議有理由或聲明異議雖無理由
    而原處分不當或違法者，應以裁定將原處分經聲明異議部分
    撤銷，並自為裁定。又汽車駕駛人轉彎時，不依標誌、標線
    、號誌指示者，處600元以上1,800元以下罰鍰，並記違規點
    數1 點，道路交通管理處罰條例第48條第1項第2款、第63條
    第1項第1款固分別有明文規定，惟道路交通標誌標線號誌設
    置規則第2 條規定：「標誌、標線、號誌之設置目的，在於
    提供車輛駕駛人及行人有關道路路況之警告、禁制、指示等
    資訊，以便利行旅及促進交通安全」、第6條第1項規定：「
    道路於開放通行之前，應將必要之標誌、標線、號誌設置妥
    當」，即汽車駕駛人之違規受罰，自應以該路口之紅綠燈，
    係依法設置且正常運作中者為限。若紅綠燈之燈號設置本身
    有缺失，致用路人不能依正常之注意能力與程度發現該燈號
    之存在，或因設置物本身發生偏差、故障，致汽車駕駛人在
    行車間，未能依通常人之注意能力與程度，遵照燈號行駛，
    ，於此情形，自不應將此號誌設置缺失所生之不利益轉嫁由
    一般用路人承擔。
四、訊據異議人甲○○堅決否認有何違反道路交通管理處罰條例
    之行為，辯稱：我從文華路11巷口出去是紅燈，新埔來的車
    也左轉，警察把我們都攔下，認為我是跟新埔的那些車是一
    起左轉的，我沒有不依號誌行駛云云。經查：
(一)、本件舉發地點為新竹縣新埔鎮○○路起點端與文山路路段交
    會之三岔路口，自文華路起點端往文山路觀察，順向右轉乃
    文山路往新埔方向，左轉則為文山路往竹北方向，而道路交
    通主管機關於文華路起點近端、遠端均設有單面之行車管制
    號誌紅綠燈供自文華路駛出之用路人遵循行止，另於文山路
    往新埔方向路口、文山路往竹北方向路口亦各在近端、遠端
    設有雙面之行車管制號誌紅綠燈供文山路雙向行駛之用路人
    遵行，至於文華路11巷口適位於文華路起點端路口停止線暨
    近端之行車管制號誌紅綠燈前方約1、2公尺、甚為靠近文山
    路之處，此有舉發單位即新竹縣政府警察局新埔分局照門派
    出所檢附之現場照片4 張、現場圖乙紙在卷可稽（見本院卷
    第31至33頁）。又舉發單位雖於上開現場圖標示異議人舉發
    當時係由文山路新埔往竹北方向左轉進入文華路行駛，然異
    議人斯時係自文華路11巷口駛出直接左轉文華路一節，迭經
    異議人狀述、供承甚明（交通案件陳述單見本院卷第6 頁，
    另參本院99年6 月18日訊問筆錄，見本院卷第23頁），證人
    即舉發員警黃路靜川於本院調查時對於異議人所陳上情亦不
    爭執（本院99年6 月18日訊問筆錄，見本院卷第24至25頁）
    ，況異議人住所乃設於新竹縣新埔鎮○○里○○路11巷5 弄
    16衖26號，有聲明異議狀、本院調查筆錄所載異議人基本資
    料可憑（見本院卷第11頁、第23頁），而依前開現場圖所示
    ，本件異議人遭攔停位置係在距文華路11巷口左側（自巷內
    往外觀之）約十數公尺之文華路段，則異議人由文華路11巷
    內之住處出發欲行駛文華路，其自該巷口駛出直接左轉即可
    ，顯無捨近求遠、迂迴繞行至文山路，並沿新埔往竹北方向
    行駛再左轉進入文華路之可能，是前開現場圖所為異議人行
    車路線之標示應係誤載，堪以認定。
(二)、次查，證人黃路靜川暨原處分機關固認異議人係於文華路11
    巷口右側視野所及之文山路往竹北方向路口行車管制號誌紅
    綠燈顯示紅燈時逕自左轉文華路，而有轉彎時不依號誌指示
    之違規行為，然觀諸前揭現場照片內容，文華路11巷口處並
    無繪製或設置任何道路交通標線、燈光號誌專供該巷內駛出
    之車輛遵循，是車輛自文華路11巷內駛出，駕駛人僅能藉由
    文華路起點遠端設置之行車管制號誌紅綠燈，及文山路往新
    埔方向路口、文山路往竹北方向路口設置之行車管制號誌紅
    綠燈，參酌燈號時相之變換情形，權宜依照現場車流狀況判
    斷行駛，而上開文華路起點端與文山路段三岔路口所設行車
    管制號誌紅綠燈之時相變化情形為：Ａ. 文山路往新埔方向
    路口、文山路往竹北方向路口之行車管制號誌紅綠燈均顯示
    直行綠燈，文華路起點端之行車管制號誌紅綠燈顯示紅燈，
    此時「文華路之車輛須停止於停止線後，文山路竹北往
    新埔方向之車輛可直行前往新埔或右轉進入文華路，文山
    路新埔往竹北方向之車輛可直行前往竹北，但此時尚不得逕
    行左轉進入文華路」；Ｂ. 文山路往新埔方向路口之行車管
    制號誌紅綠燈顯示紅燈，文山路往竹北方向路口之行車管制
    號誌紅綠燈同時顯示直行綠燈、左轉綠燈，文華路起點端之
    行車管制號誌紅綠燈同時顯示紅燈及右轉綠燈，此時「文
    山路竹北往新埔方向之車輛須停止於停止線後，文山路新
    埔往竹北方向之車輛可直行前往竹北或左轉進入文華路，
    文華路之車輛可順向右轉進入文山路往新埔方向，惟欲左轉
    進入文山路往竹北方向者則須停止於停止線後」；Ｃ. 文山
    路往新埔方向路口、文山路往竹北方向路口之行車管制號誌
    紅綠燈均顯示紅燈，文華路起點端之行車管制號誌紅綠燈顯
    示綠燈，此時「文山路竹北往新埔方向、文山路新埔往竹
    北方向之車輛均須停止於停止線後，文華路之車輛可順向
    右轉進入文山路往新埔方向，或左轉進入文山路往竹北方向
    」，有本院電話紀錄表乙紙附卷足參（見本院卷第35至36頁
    ），據此，文華路11巷內車輛欲左轉文華路行駛者，於前揭
    Ａ. 時相之時，現場因可能有文山路竹北往新埔方向之車輛
    右轉進入文華路，另於前揭Ｂ. 時相之時，現場因可能有文
    華路起點端之車輛同時前行順向右轉進入文山路往新埔方向
    ，且同時有文山路新埔往竹北方向車輛左轉進入文華路，在
    此2 時相若貿然自文華路11巷內駛出左轉，均有可能與該等
    車輛碰撞肇致交通事故，是文華路11巷內欲左轉文華路之車
    輛，僅能俟前揭Ｃ. 時相，即「文山路往新埔方向路口、文
    山路往竹北方向路口之行車管制號誌紅綠燈均顯示紅燈，文
    華路起點端之行車管制號誌紅綠燈顯示綠燈」，此際因文山
    路竹北往新埔方向、文山路新埔往竹北方向之車輛均須停止
    於停止線後，駕駛人僅須留意自文華路段駛出之人車動態，
    小心左轉即可駛入文華路，足見異議人之所以會於文華路11
    巷口右側視野所及之文山路往竹北方向路口行車管制號誌紅
    綠燈顯示紅燈時，逕自由文華路11巷口左轉駛入文華路，實
    乃盱衡判斷現場其他車輛依各該行車管制號誌紅綠燈時相變
    化行駛所生危險性之高低所為。況行車管制號誌之佈設本應
    清楚、明確，方足使用路人查悉其效力範圍並確實遵守，本
    件文華路11巷口並無繪製或設置任何道路交通標線、燈光號
    誌專供該巷口駛出之車輛遵循，已如前述，又上開文華路起
    點端、文山路往竹北方向路口設置之行車管制號誌紅綠燈規
    範效力範圍，應僅分別限於行駛文華路、文山路新埔往竹北
    方向等各該路段之車輛，而不及於其他路段用路人，則車輛
    自文華路11巷口駛出左轉，究應依現場文華路起點遠端設置
    之行車管制號誌紅綠燈，抑或巷口右側視野所及之文山路往
    竹北方向路口行車管制號誌紅綠燈號判斷行止，確已足使一
    般用路人產生混淆。因之，本案異議人在客觀上固確有於文
    山路往竹北方向路口行車管制號誌紅綠燈顯示紅燈時逕行左
    轉文華路之行為，然實係因舉發地點燈光號誌設置有上開重
    大疏失所致，而文華路11巷口紅燈左轉文華路之行為嗣經道
    路交通主管機關會勘認定不視為違規等情，有聯合報99 年4
    月11日剪報影本、承辦警員黃路靜川所製作之職務報告各乙
    紙在卷足考（見本院卷第15頁、第18頁），證人黃路靜川於
    本院調查時復證稱：我覺得異議人申訴有理由等語（本院99
    年6 月18日訊問筆錄，見本院卷第25頁），即難據此認定異
    議人之違規係出於故意、過失而有可歸責之原因。
五、綜上所述，異議人於本件紅燈左轉之行為當時，因前揭路口
    之號誌設置顯有缺失，致汽車駕駛人在行車間，未能依通常
    人之注意能力與程度，遵照燈號行駛，自不得歸責於駕駛人
    ，而有免罰之原因。從而，原處分機關不察，逕依道路交通
    管理處罰條例第48條第1項第2款及違反道路交通管理事件統
    一裁罰基準表之規定，裁處異議人罰鍰600 元，並依道路交
    通管理處罰條例第63條第1項第1款（裁決書漏載第1項第1款
    ）之規定記違規點數1 點，尚有未洽，本件異議為有理由，
    自應由本院撤銷原處分，另為異議人不罰之諭知，以資適法
    。
六、據上論斷，應依道路交通案件處理辦法第20條，裁定如主文
    。
中    華    民    國    99    年     11    月    4    日
                    交通法庭  法  官  林惠君
以上正本證明與原本無異。
如不服本裁定，應於裁定送達後5日內，向本院提出抗告狀。
中    華    民    國    99    年     11    月    4    日
                              書記官  蔣淑君

司法院資訊處製作；財團法人民間司法改革基金會備份。
